【裁判字號】    92,台非,404
【裁判日期】    921204
【裁判案由】    妨害兵役
【裁判全文】
最高法院刑事判決                                九十二年度台非字第四０四號
    上訴人  最高法院檢察署檢察總長
    被  告  甲○○
右上訴人因被告妨害兵役案件，對於台灣花蓮地方法院中華民國九十二年四月十一日
第一審確定簡易判決（九十二年度林簡字第一六號，聲請簡易判決處刑案號：台灣花
蓮地方法院檢察署九十二年度偵字第五三九號），認為違法，提起非常上訴，本院判
決如左：
    主  文
原判決撤銷，由台灣花蓮地方法院依判決前之程序更為審判。
    理  由
非常上訴理由稱：「按判決不適用法則或適用不當者，為違背法令；犯罪事實應依證
據認定之，無證據不得推定其犯罪事實，又不能證明被告犯罪者，應為無罪判決之諭
知，刑事訴訟法第三百七十八條、第一百五十四條、第三百零一條第一項定有明文。
再客觀上為法院認定事實及適用法律之基礎之證據雖已調查，而其內容未明瞭者，即
與未經調查無異，如遽行判決，仍屬應於審判期日調查之證據而未予調查。查本件原
判決以被告甲○○係後備軍人，原住花蓮縣萬榮鄉紅葉村一六一之一號，竟於遷出上
開處所後無故不依規定申報，致使花蓮縣後備司令部所發，指定應於九十一年七月三
十一日前往花蓮復興營區報到之教育召集令無法送達，因認被告係犯妨害兵役治罪條
例第十條第一項第三款、第三項、第六條之罪，雖非無見。惟按九十一年六月二十六
日修正公布，並自同年月二十八日起施行之妨害兵役治罪條例第十條第一項增訂『意
圖避免召集處理』之構成要件，同法條第三項則規定：『後備軍人犯第一項之罪，…
…致使召集令無法送達者，以意圖避免召集論；分別依第五條或第六條科刑』，是其
罪之構成，自亦以有避免召集之意圖為主觀要件甚明。顯然修正後妨害兵役治罪條例
第十條第三項、第一項第三款之罪係屬刑事法上之目的犯，倘行為人並無避免召集處
理之意圖，即不得遽以該罪相繩。查本件原判決認被告犯有前開妨害兵役罪，並未見
其敘明被告有何避免教育召集之意圖；且被告供稱：『我確實很少與家人聯絡，因為
家裡沒有電話，我的租處也沒有裝電話，且我是模板工，住居處所隨工作四處移動，
沒有一定的住處』『我並沒有逃避兵役的意思，是不知道有教召的事才沒有去』，堅
決否認有何避免教育召集之意圖。是被告主觀上有無避免召集處理之意圖，原審未為
調查，逕論其妨害兵役罪刑，顯有應調查之證據而未予調查，及適用法則不當之違背
法令。案經確定，爰依刑事訴訟法第四百四十一條、第四百四十三條提起非常上訴，
以資糾正」等語。
本院按非常上訴，乃對於審判違背法令之確定判決所設之救濟方法。依法應於審判期
日調查之證據，未予調查，致適用法令違誤，而顯然於判決有影響者，該項確定判決
，即屬判決違背法令。次按民國九十一年六月二十六日修正公布，同年月二十八日生
效之妨害兵役治罪條例第十條第一項係以「後備軍人意圖避免召集處理」為主觀要件
，此主觀要件應依證據認定之，始得為適用法律之依據。原判決認被告甲○○所為係
犯妨害兵役治罪條例第十條第一項第三款、第三項之罪，應依同條例第六條第一項論
科。惟被告否認有避免召集處理之意圖，辯稱：「我確實很少與家人聯絡，因為家裡
沒有電話，我的租處也沒有裝電話，且我是模板工，住居處所隨工作四處移動，沒有
一定的住處」、「我並沒有逃避兵役的意思，是不知道有教育召集的事才沒有去」云
云。乃原判決未經查明，遽予論處妨害兵役罪刑，揆之上開說明，自有應於審判期日
調查之證據未予調查之違背法令。案經確定，非常上訴意旨，執以指摘，洵有理由。
而此違誤，對於被告應否負刑責，至有關係，顯然於判決有影響，自應由事實審切實
查明，且為維持被告審級利益，應將原判決撤銷，由台灣花蓮地方法院依判決前之程
序更為審判，以資救濟。
據上論結，應依刑事訴訟法第四百四十七條第二項，判決如主文。
中      華      民      國    九十二    年     十二     月      四      日
                              最高法院刑事第十庭
                                  審判長法官  呂  潮  澤
                                        法官  白  文  漳
                                        法官  吳  昆  仁
                                        法官  孫  增  同
                                        法官  魏  新  和
      右正本證明與原本無異
                                              書  記  官
中      華      民      國    九十二    年     十二     月     十一     日
                                                                       Ｑ


司法院資訊處製作；財團法人民間司法改革基金會備份。
